臺灣高等法院民事判決　　　　　　　　　 93年度上字第877號
上　訴　人　乙○○
訴訟代理人　謝天仁　律師
複 代 理人　吳佩玲　律師
被 上 訴人　甲○○○
訴訟代理人　吳裕德
複 代 理人　莊佳樺　律師
上列當事人間返還房屋等事件，上訴人對於中華民國93年7月30
日台灣台北地方法院93年度訴字第252號第一審判決提起上訴，
本院於94年12月13日言詞辯論終結，判決如下：
    主      文
原判決主文第一項命調整租金超過新台幣壹萬貳仟陸佰拾捌元
及主文第二項命上訴人按月給付超過新台幣壹萬貳仟陸佰拾捌
元部分，暨上開部分訴訟費用之裁判均廢棄。
上開廢棄部分，被上訴人在第一審之訴駁回。
其餘上訴駁回。
第一審及第二審訴訟費用上訴人負擔十分之九，餘由被上訴人負
擔。
    事實及理由
一、被上訴人起訴主張：(一)伊於民國（下同）91年 7月18日自訴
    外人林玉蘭繼承台北市○○區○○段4小段628號建號，門牌
    號碼為台北市中山區○○○路○ 段56巷2號4樓之房屋（下稱
    系爭房屋），而上訴人於83年 7月31日向林玉蘭之夫車僑德
    承租系爭房屋，租期2年，每月租金新台幣（下同 ）10,000
    元，於85年租約屆滿後，上訴人仍繼續使用系爭房屋，車僑
    德未有反對之意思，視為不定期限租約（下稱系爭租約），
    然依上訴人所提出之房屋租賃契約書之付租紀錄顯示，上訴
    人僅支付至85年8月止，上訴人又無法舉出自85年8月以後有
    繼續支付租金之事證，而上開租金之請求權時效為 5年，故
    伊請求上訴人應給付自88年4月1日起至起訴狀送達之日即93
    年 3月22日止按月給付10,000元，總計59萬元及自起訴狀繕
    本送達翌日即93年3月23日起至清償日止按年息百分之5計算
    之利息。(二)系爭房屋坐落台北市○○○路地段，交通便利、
    地理位置亦佳，每月10,000元之租金已不符合目前租屋行情
    ，且伊所有與系爭房屋同棟之鄰號2、3及 4樓房屋均出租予
    訴外人李泳銘， 3間建物共出租55,000元，平均每間之租金
    為18,000元，而李泳銘又將之出租予外籍人士，足見系爭房
    屋之租金行情應超過18,000元；況法院將系爭房屋租金送請
    中聯不動產鑑定有限公司（下稱中聯公司）鑑定結果，亦認
    每月租金為15,500元，為尊重專業單位鑑定結果，乃聲請系
    爭房屋租金應調整為每月15,500元，並請求上訴人自調整租
    金之日起至租賃關係終止日止按月給付上開金額等語。
二、上訴人則以：(一)系爭房屋係於83年 7月31日由原所有權人即
    訴外人林玉蘭之夫車僑德出租予伊，約定租期 2年，租金每
    月10,000元，租約屆滿後，伊與車僑德雖未續訂書面租約，
    但伊仍繼續使用租賃房屋，車僑德並未有反對之意思，依法
    視為以不定期限繼續租約，嗣車僑德過世，伊仍居住在系爭
    房屋，系爭房屋所有人林玉蘭亦未有任何反對意見，兩造間
    之租約依然存在。而伊當時任職於林玉蘭所設立之金陵貿易
    有限公司（下稱金陵公司），系爭房屋之租金，或由伊以現
    金交付林玉蘭，或由林玉蘭逕自伊之薪水中抵扣至91年12月
    止，故伊確有支付租金予林玉蘭之事實，被上訴人請求自88
    年4月1日起算 5年租金，並無理由。(二)系爭租約原存在伊與
    車僑德間，車僑德去世後，由其妻林玉蘭繼受承租人之權利
    義務，而於林玉蘭去世後，其繼承人即被上訴人自應受原租
    賃契約之拘束，不得聲請調漲租金。(三)又系爭房屋之價值，
    自系爭租約訂立時起迄今僅降未昇，且已老舊失修，不能以
    同區之房屋相同條件視之，中聯公司鑑定結果雖認系爭房屋
    行情，每月為15,500元，然中聯公司人員並未進入屋內現場
    履勘，徒以書面審查及建物謄本為憑，其所為之租金鑑定報
    告並非可採，被上訴人聲請調漲租金，於法無據等語，資為
    抗辯。
三、原判決判命：(一)上訴人承租系爭房屋之租金，自93年3 月23
    日起調整為每月15,500元。(二)上訴人應自93年 3月23日起至
    系爭租約終止之日止，按月給付被上訴人15,500元。(三)上訴
    人應給付被上訴人59萬元及自93年 3月23日起至清償日止按
    年息百分之 5計算之利息（被上訴人另以先位之訴請求遷讓
    系爭房屋及因無權占有系爭房屋而受相當於租金收益之不當
    得利，原判決就此部分為其敗訴之判決，被上訴人並未聲明
    不服，此部分已告確定），上訴人就其敗訴部分不服，提起
    上訴，並於本院聲明：(一)原判決不利於上訴人部分廢棄。(二)
    上開廢棄部分，被上訴人第一審之訴及假執行之聲請均駁回
    。被上訴人則聲明：上訴駁回。
四、本件兩造不爭執之事實為：(一)系爭房屋原為被上訴人之被繼
    承人林玉蘭所有，林玉蘭之夫車僑德於83年 7月31日將系爭
    房屋出租予上訴人，租期 2年，每月租金10,000元。(二)系爭
    租約屆滿後，上訴人仍居住系爭房屋，車僑德未表示反對；
    嗣車僑德過世，上訴人仍居住系爭房屋，林玉蘭亦未反對；
    林玉蘭死亡後，被上訴人為其繼承人，繼承系爭房屋，上訴
    人仍居住系爭房屋。
五、被上訴人主張：上訴人長期租用系爭房屋，並未支付租金，
    且系爭房屋租金每月10,000元，不符市場行情，顯然過低，
    為此依繼承及租賃之法律關係，請求上訴人給付自88年4月1
    日起至93年 3月22日止所積欠租金59萬元及將系爭房屋租金
    調整為每月15,500元，然此為上訴人所否認，並以上開情詞
    置辯，是以本件應審酌者厥為：(一)上訴人有無積欠自88年 4
    月1日起至93年3月22日止之租金計59萬元。(二)被上訴人有無
    聲請調整租金之權利？(三)本件租金有無調整之必要，若有調
    整之必要，其金額以若干為適當？茲分述如下：
(一)、上訴人有無積欠被上訴人上開59萬元之租金？
    上訴人抗辯：系爭房屋之租金，或由伊以現金支付，或由林
    玉蘭逕自伊任職之金陵公司之薪水中抵扣至91年12月止，故
    伊並未積欠自88年4月1日起之租金云云。經查：上訴人雖
    舉證人林玉輝證明其有支付租金之事實，然查，證人林玉輝
    於原審審理時證稱：56巷2號4樓出租給好多人，有出租給乙
    ○○。租多少錢我不知道，我有問林玉蘭，房子現在乙○○
    在住，是送給他們嗎？她說不是送，是租給他們。租多少錢
    我不知道，她說拿一個意思；她有表示房子送給乙○○，說
    要去辦，但一直沒有去辦好，她就過世了」等語（原審卷第
    54頁、55頁），自證人之上開證詞觀之，林玉蘭是否有向上
    訴人按月收取租金及其金額為何均不明確，自難依證人林玉
    輝之證詞，即認上訴人有按月支付租金之事實。上訴人雖
    提出金陵公司出具之證明書，其上記載上訴人任職於金陵公
    司期間，均有按月自其薪資中扣除系爭房屋之租金10,000元
    云云。惟該證明書之作成人林炳鎮，係上訴人之胞兄，且與
    被上訴人間發生林玉蘭遺產之糾紛，林炳鎮既與被上訴人處
    於對立關係，難期其為真實之陳述，是該證明書之證據力至
    為薄弱，自難遽予採信。又林玉蘭生前將其另外坐落台北
    市○○○路之房屋6間出租予崇義旅行社有限公司等6人，均
    有向稅捐稽徵機關申報租賃所得，此有財政部台北市國稅局
    90 年度綜合所得稅各類所得資料清單1紙附卷可稽（原審卷
    第32頁），足以證明林玉蘭有誠實申報稅捐之習慣，其豈會
    獨漏系爭房屋租金。又金陵公司若自上訴人之薪水扣抵，因
    有會計資料可供查證，極易被稅捐稽徵機關發覺，而系爭房
    屋之租金所得若未據實申報，即有逃漏稅捐之嫌，林玉蘭自
    無不將系爭房屋租金一併申報之理，然依上開各類所得資料
    清單顯示並無系爭租金之所得資料，則上訴人抗辯有支付租
    金之事實，實有可疑。且金陵公司若有於91年12月前按月
    從上訴人每月薪資扣抵租金，上訴人為何始終提不出任何薪
    資條與匯款紀錄或其他憑證，以證明每月有扣款之事實；況
    依上訴人提出之房租收付款明細表所示，其自85年 5月份起
    即未再給付租金，此亦有房租收付款明細表附卷可參（原審
    卷第20頁），益證被上訴人主張上訴人自88年4月1日起即未
    支付系爭房屋租金，即屬有據，上訴人抗辯其有支付租金云
    云，應無可採。
(二)、被上訴人有無聲請調整租金之權利？
    上訴人抗辯：系爭租賃契約原存在伊與車僑德間，車僑德去
    世後，由林玉蘭繼受出租人之權利義務，而於林玉蘭去世後
    ，其繼承人即被上訴人自應受原租賃契約之拘束，不得聲請
    調漲租金云云。惟按：繼承人自繼承開始時，除本法另有規
    定外，承受被繼承人財產上一切權利義務，民法第1148條定
    有明文，被上訴人既承受被繼承人林玉蘭之權利義務，即成
    為系爭租約之當事人，系爭房屋價值若有增減時，自可依民
    法第 422條之規定聲請調整租金。上訴人抗辯被上訴人應受
    原租賃契約之拘束，不得聲請調整租金云云，顯非可採。
(三)、系爭房屋之租金有無調整之必要，若有調整之必要，其金額
    以若干為適當？
１、按租賃物為不動產者，因其價值之昇降，當事人得聲請法院
    增減其租金。但其租賃定有期限者，不在此限，民法第 422
    條定有明文。法院為租金數額之調整時，應斟酌建物本身之
    使用現狀、地理位置、工商繁榮之程度、承租人利用建物之
    經濟價值及所受利益、鄰近建物租金現況等因素綜合判斷。
    被上訴人主張上述10,000元之租金不符合目前租屋行情，而
    依上開規定聲請調整租金，原審將系爭房屋送請中聯公司鑑
    定其每月合理租金為何，中聯公司以區域環境分析、區域交
    通現況、標的物附近查證事例等，以系爭房屋之建物主體為
    鋼筋混凝土造4層樓樓房，於65年2月24日建築完成，外牆部
    分貼二丁掛釉磁磚，部分水刷石，保養維護情形大體尚可，
    通風採光正常，目前為中古公寓住家使用，且地點近中山北
    路 1段與市○○道○○路口附近，位置頗佳，因而認為：估
    價租金金額最高為16,531元，最低為14,465元，平均為15,4
    98元，此有中聯公司93年5月6日（93）聯鑑字第 Ｚ0000000
    0000號不動產時值勘估鑑價報告 1份在卷足稽。本院為求慎
    重再將系爭房屋送請信義不動產鑑定股份有限公司（下稱信
    義公司）鑑定其每月合理租金為何，信義公司則依區域分析
    、交通條件分析、鄰近環境分析及標的現況分析、市場分析
    並考量土地使用分區及相關法令限制後，參以該建物為鋼筋
    混凝土造，屋齡約29年之地上4層，地下1層公寓，無門禁管
    理。建物 2樓及頂樓作為青年旅行社使用。該棟建物之建材
    於公寓產品中屬一般水準，梯間有壁癌及滲水情形，現況維
    護差，屋內房廳採光佳，然近年並無重新粉刷壁面、修繕或
    裝潢，室內屬中下水準，屋況現況條件低於出租住宅之一般
    水準，其壁面亦有滲水現象，與梯間狀況相似等，並以市場
    租金比較法、積算法核算結果認：勘估標的每月租金總額為
    12,638元為適當，此有信義公司鑑定報告書1份在卷足稽。
    上開鑑定機關考量系爭房屋外在條件及房屋本身之況狀後，
    認系爭房屋每月之租金分別為15,498元及12,638元，由此可
    見，系爭房屋每月租金10,000元，顯低於市場交易行情，而
    有調整之必要，則被上訴人依據上開規定，訴請調整租金，
    應為有據，上訴人抗辯：系爭房屋已老舊失修，價值不昇反
    降，與調整租金之要件不符云云，委無足取。
２、又上開中聯及信義公司所為之鑑定結果雖均為系爭房屋之租
    金應高於10,000元，但每月之租金數額，二者之鑑定結果，
    仍有些許差距。經查，中聯公司鑑估人員並未進入系爭房屋
    實施勘查之事實，業據證人即中聯公司經理張世儒於本院審
    理時證述明確（本院卷(一)第53頁），其既未入內實施勘查，
    即難掌握屋內現況，其鑑定結果自有失真之處；而信義公司
    之鑑估人員則有親自進入系爭房屋實地勘查，此有系爭房屋
    內部現況相片11張可參（附於鑑定報告中），其並考量系爭
    房屋內部近年並無重新粉刷壁面、修繕或裝潢，室內屬中下
    水準，屋況現況條件低於出租住宅之一般水準，房屋室內壁
    面及梯間均有滲漏水等現象等情，而估算出系爭房屋每月之
    租金行情為12,638元。故本院認信義公司之鑑定結果較符事
    實而堪予採信；準此，被上訴人聲請調整系爭房屋之租金為
    每月12,638元，核屬合理，應予准許。逾此部分之請求，即
    屬無據。
六、綜上所述，被上訴人本於繼承及租賃之法律關係請求上訴人
    給付積欠之租金59萬元本息，及請求系爭房屋之租金，自93
    年 3月23日起調整為每月12,638元，上訴人並應自調整租金
    之日即93年 3月23日起至租賃關係終止之日止，按月給付被
    上訴人12,638元，為有理由，應予准許，逾此部分之請求，
    尚非有據，應予駁回。原審就超過上開應准許部分，為上訴
    人敗訴之判決，容有未洽，上訴意旨就此部分指摘原判決不
    當，求予廢棄改判，為有理由，爰將原判決此部分廢棄改判
    如主文第 2項所示。至上開應准許部分，原判決命上訴人如
    數給付本息及為租金之調整並按月給付調整後之租金，且就
    命給付59萬元本息部分，各依兩造之聲請，以供擔保為條件
    ，為准、免假執行之宣告，經核於法並無不合，上訴意旨就
    此部分指摘原判決不當，求予廢棄改判，為無理由，應予駁
    回。
七、本件事證已臻明確，兩造其他攻擊、防禦方法，及提出未援
    用之證據，經斟酌後認不影響判決結果，無逐一論述之必要
    ，併此敘明。
八、據上論結，本件上訴為一部有理由，一部無理由，依民事訴
    訟法第450條、第449條第1項、第79條，判決如主文。
中　　華　　民　　國　　94　　年　　12　　月　　27　　日
                  民事第十六庭審判長法　官　黃騰耀
                                    法　官　許文章
                                    法　官　黃國永
正本係照原本作成。
如不服本判決，應於收受送達後20日內向本院提出上訴書狀，其
未表明上訴理由者，應於提出上訴後20日內向本院補提理由書狀
（均須按他造當事人之人數附繕本）上訴時應提出委任律師或具
有律師資格之人之委任狀；委任有律師資格者，另應附具律師資
格證書及釋明委任人與受任人有民事訴訟法第466條之一第一項
但書或第二項（詳附註）所定關係之釋明文書影本。
中　　華　　民　　國　　94　　年　　12　　月　　28　　日
　　　　　　　　　　　　　　　　　　書記官  葉國乾
